【裁判字號】    94,易,2289
【裁判日期】    950403
【裁判案由】    妨害名譽
【裁判全文】
臺灣臺北地方法院刑事判決              94年度易字第2289號
公  訴  人  臺灣臺北地方法院檢察署檢察官
被      告  乙○○
上列被告因妨害名譽案件，經檢察官提起公訴（九十三年度偵字
第一六二八一號），經本院判決如下：
    主  文
乙○○連續公然侮辱人，科罰金佰元，如易服勞役，以佰元
折算壹日。緩刑貳年。
    事  實
一、緣乙○○與甲○○二人原為黔人雜誌社之同事，然因黔人雜
    誌社於民國七九年間投資事宜發生誤會。乙○○竟基於侮辱
    名譽之概括犯意：先於九十二年七月二十八日，在臺北市○
    ○路○段五五號十一樓喜相逢餐廳，散發「嚴正聲明啟事」
    文宣，記載：「曾經規勸和責備甲○○多次，其心胸狹窄，
    因而懷恨，存心報復」等侮辱甲○○之文字。復利用「貴州
    文獻雜誌」第二十九期將出刊、並四散寄出各貴州同鄉之機
    會，於同日將同一文宣更名為「『黔人雜誌』與我」，交予
    不知情之貴州文獻雜誌編輯，拜託刊登於「貴州文獻雜誌」
    第二十九期內，迨九十三年一月二十日出刊之「貴州文獻雜
    誌」第二十九期果載有「『黔人雜誌』與我」一文，並陸續
    公開寄送散發予貴州同鄉，均足以毀損甲○○之名譽，嗣甲
    ○○收得「貴州文獻雜誌」第二十九期始之上情。
二、案經被害人甲○○訴請臺灣臺北地方法院檢察署檢察官偵查
    起訴。
    理  由
一、訊據被告乙○○就於前揭時地將親撰「曾經規勸和責備甲○
    ○多次，其心胸狹窄，因而懷恨，存心報復」文字之「嚴正
    聲明啟事」文宣，四散於參赴宴席之人，並將同一文宣更名
    為「『黔人雜誌』與我」再交付「貴州文獻雜誌」編輯拜託
    刊登，而「貴州文獻雜誌」第二十九期果然刊登，並已陸續
    寄發予其餘貴州同鄉等事實，於本院調查、審理時固均坦承
    不諱，惟仍矢口否認有何公然侮辱之犯行，辯稱：伊所述均
    屬事實，僅係針對甲○○之前指摘不實之部分為自己辯護，
    應受保護云云。經查：
  (一)被告於前開時地散發撰內含「曾經規勸和責備甲○○多次，
    其心胸狹窄，因而懷恨，存心報復」等文字之文宣，並更名
    為「『黔人雜誌』與我」一文，同時交付「貴州文獻雜誌」
    編輯，託囑刊登於「貴州文獻雜誌」第二十九期，而散布於
    等貴州同鄉等事實，除據被告坦承不諱外，並經告訴人甲○
    ○指訴歷歷，且有嚴正聲明啟事文宣（見他字卷第十四至十
    六頁）、貴州文獻雜誌第二十九期封面、及內文「『黔人雜
    誌』與我」（見他字卷第二三頁、偵查卷第一五九至一六○
    頁）等在卷可稽，可信為真實。而該「曾經規勸和責備甲○
    ○多次，其心胸狹窄，因而懷恨，存心報復」等文字，係指
    稱「甲○○心胸狹窄、報復他人」，此為對告訴人侮辱之言
    詞，足以詆毀告訴人之名譽，是上開事實，堪以認定。
  (二)被告雖辯稱：撰寫該文係為自己權利辯護，且依據其所寫文
    章前後文，即可知甲○○確實心胸狹窄云云。惟按主張以刑
    法第三百十一條第一款免責，必係「以善意發表言論」，方
    得主張「自衛、自辯或保護合法利益」為免責。而「以善意
    發表言論」，係指其言論非出於砥毀他人名譽之惡念，然以
    被告所撰文章之上下全文觀之，均係在描寫被告為黔人雜誌
    所付出之心力，並就以黔人雜誌名義投資鴻源集團新臺幣三
    十六萬元之資金來源、獲利方式等情，與告訴人是否「心胸
    狹窄」無涉，並不需以「告訴人心胸狹窄」為論該事之曲直
    ，自難認該等屬貶低他人「心胸狹窄」之言詞，係屬善意、
    規勸。是以謾罵告訴人「心胸狹窄」之方式，並非測試真理
    之途徑，難謂其無實質之惡意，則被告為貶低告訴人人格，
    從利益權衡之觀點，自不符合刑法第三百十一條之「自衛、
    自辯或保護合法利益」之免責範圍，亦難認被告上開陳述屬
    於其行使答辯之正當防衛範圍，無法免責。
  (三)綜上所述，本件事證明確，被告犯行洵堪認定，應予依法論
    科。
二、核被告之行為係犯刑法第三百零九條第一項公然侮辱罪。被
    告先先行於宴席上散發、復於「貴州文獻雜誌」上刊登散發
    之二次犯行，時間緊接，罪名與犯罪構成要件相同，顯係基
    於概括犯意為之，應依連續犯之規定論以一罪，並依法加重
    其刑。就被告之犯行，應依刑法第三百零九條第一項之罪，
    已如前述，惟起訴書載認應依刑法第三百十條第二項加重誹
    謗罪論處，尚有未洽，然已經公訴蒞庭檢察官於九十五年二
    月十七日當庭陳明更正，並經本院告知被告，無礙被告之攻
    擊防禦權，本院自應依法為審究，併此敘明。爰審酌被告純
    係因己身名譽經他人攻擊處於顛危，急於為己權利辯護，而
    附帶另對告訴人所為侮辱之言詞，誤觸法網，且其所為此等
    侮辱言詞之內容與全篇文章相較所佔篇幅甚低，非細究全文
    難以查悉，對告訴人名譽之傷害應屬非鉅，再衡量被告其餘
    之犯罪動機、目的、犯罪時所受之刺激、犯罪之手段、犯人
    之生活狀況、品行、智識程度、與被害人平日之關係、犯罪
    所生之危險或損害、犯罪後之態度等一切情狀，判處如主文
    所示之刑，並諭知易服勞役之折算標準。查被告前未曾受有
    期徒刑以上刑之宣告，有臺灣高等法院被告前案記錄表附卷
    可稽，其因一時失慮，致犯本罪，且年事已高，本院認其經
    此次科刑教訓後，當益知警惕，應無再犯之虞，因認其所受
    宣告之刑，以暫不執行為適當，爰併予宣告緩刑二年，以勵
    來茲，而啟自新。
據上論斷，應依刑事訴訟法第二百九十九條第一項前段，刑法第
五十六條、第三百零九條第一項、第四十二條第二項、第七十四
條第一款，罰金罰鍰提高標準條例第一條後段、第二條，判決如
主文。
本案經檢察官張志全到庭執行職務
中    華    民    國    95    年    4     月    3     日
                  刑事第四庭審判長法  官  劉慧芬
                                  法  官  黎惠萍
                                  法  官  郭惠玲
如不服本判決，應於判決送達後十日內向本院提出上訴狀（應抄
附繕本）。告訴人或被害人如對於本判決不服者，應具備理由請
求檢察官上訴，其上訴期間之計算係以檢察官收受判決正本之日
期為準。
上正本證明與原本無異。
                                  書記官  鄭雅文
中    華    民    國    95    年    4     月    4     日
附錄本案論罪科刑法條全文：
刑法第三百零九條公然侮辱罪
公然侮辱人者，處拘役或三百元以下罰金。
以強暴犯前項之罪者，處一年以下有期徒刑、拘役或五百元以下
罰金。


司法院資訊處製作；財團法人民間司法改革基金會備份。
